【裁判字號】    90,交上訴,2018
【裁判日期】    901225
【裁判案由】    過失致死
【裁判全文】
臺灣高等法院臺中分院刑事判決              民國九十年度交上訴字第二○一八號
    上  訴  人  臺灣彰化地方法院檢察署檢察官
    上  訴  人
    即  被  告  乙○○
    選      任
    辯  護  人  蔡得謙
                鐘登科  律師
右上訴人等因被告過失致人於死案件，不服臺灣彰化地方法院中華民國九十年十月九
日第一審判決（民國八十八年度交訴字第五○號，起訴案號：臺灣彰化地方法院檢察
署民國八十八年度偵字第六○四號），提起上訴，本院判決如左：
      主  文
原判決撤銷。
乙○○因過失致人於死，處有期徒刑伍月，如易科罰金，以參佰元折算壹日。
      事  實
一、乙○○於民國（下同）八十七年三月二十五日二十時五分許，駕駛車牌號碼Ｓ７
    －六四七二號廂型車，沿彰化縣花壇鄉○○路外側快車道，由彰化往員林方向行
    駛，途經彰化縣花壇鄉○○路一段與中橋街口時，原應隨時注意車前狀況，並採
    取必要之安全措施，以及駕車行經閃光黃燈交岔路口時應減速慢行，小心通過，
    且依當時狀況，亦無不能注意之情形，詎竟疏未注意於其左方內側快車道上有他
    車高速行駛，影響左側路口視線視界，仍貿然高速自外側快車道欲行通過設有閃
    光黃燈之右揭路口，適有李俊龍騎乘車牌號碼ＲＹＭ－六六九號機車，由中橋街
    欲左轉沿中山路行駛，竟亦未遵守轉彎應讓直行車先行之規定，及由中橋街進入
    中山路為閃光紅燈，猶貿然自中橋街騎入中山路南下快車道，甫切入外側快車道
    ，雖當時機車之車身機已擺正與車道平行，惟因乙○○所駕右揭車輛疾駛而至，
    方向盤右打後仍閃避不及，至廂型車之左前輪後方裸露於車弧蓋外，而撞及機車
    之右後方排氣管，排氣管口處因自右後方遭強力撞擊而破裂，管口前彎，乙○○
    所駕右揭車輛左前輪亦因撞及機車排氣管，而為管口插破，李俊龍亦遭此強力撞
    擊而騰空翻起後頭部墬地，致其腦部挫傷，經送醫急救延至八十七年四月六日二
    十時二十二分不治死亡。乙○○於肇事後並報警自首。
二、案經臺灣彰化地方法院檢察署檢察官據報相驗後自動檢舉偵查起訴。
      理  由
一、訊據上訴人即被告(下稱被告)乙○○供承於右揭時、地，以時速約五、六十公里
    之速度，與被害人李俊龍發生車禍等情不諱，惟矢口否認右揭犯行，辯稱：被害
    人之機車係遭行駛於內側快車道之一輛白色自小客車撞及後，失控而撞上伊所駕
    駛之自小客車左前輪云云。經查，本件之肇事責任經送臺灣省彰化縣區車輛行車
    事故鑑定委員會鑑定結果，認被告應無肇事因素，有該委員會八十七年八月十八
    日彰鑑字第八七四○六號函可稽；又送台灣省車輛行車事故覆議鑑定委員會覆議
    結果，認本案應以蔣車夜晚駕車行經閃光號誌交岔路口，未減速慢行，且疏未注
    意車前狀況，閃避失當，自後擦撞左前即將通過路口之李君機車右後側而肇事。
    另為慎重起見，建請將卅九頁兩車車損送刑事局作跡證比對，有該覆議鑑定委員
    會八十七年十二月卅一日交覆字第八七一二五八號函附卷可證；復送請內政部警
    政署刑事警察局鑑定車禍肇事原因，據覆稱：「因本局並未就相關跡證進行採樣
    鑑定（如撞擊點之油漆碎片、微物跡證等之鑑驗分析），僅就所附資料，歉難研
    判相關之肇事原因，建請將上開資料送由專業之交通事故鑑定單位（如中央警察
    大學交通系）鑑定，以利重建事故現場，有該局八十八年七月二十日（八八）刑
    鑑字第六一九二三號函可按；再者，本件先後二度送中央警察大學鑑定，第一次
    之鑑定結果回覆認：據交通事故調查報告表所載，汽車破胎點與機車刮地痕起點
    甚為接近，足見汽、機車撞擊後機車迅速倒地，而汽車破胎點之前方應即為兩車
    之撞擊地點；再據機車刮地痕之走向與車道邊線平行，及機車最終位置、汽車破
    胎點均在外側車道近車道中央部分，可見被告汽車與死者機車撞擊時，機車之車
    身幾已擺正與車道平行；再據汽車左前輪破，煞車痕先向右再向左成左旋弧狀，
    此應係被告試圖向右打方向盤致使左前輪後方裸露在車弧蓋之外遭機車排氣管撞
    及爆胎，由於左側因左前輪爆胎而阻力較大所致，亦顯見被告在撞擊前已發現危
    險方有此閃避動作，而認被害人之死亡，係由被告之車輛所造應成，此有該校八
    十九年八月二日（）校科字第８８４１７１號鑑定書在卷足參；第二度鑑定結
    果認：本案發生在交岔路口附近，碰撞時被害人機車有向右偏移行駛力量；及由
    被告車輛左前輪胎之損害特徵、被害人機車排氣管尾端之高度，被告車輛雖有往
    右偏閃，但被害人機車亦有往右斜靠行駛的力量，致使被害人機車排氣管尾端戳
    破被告車胎留下圓弧形撕裂特徵，被告車輛輪胎與鋼圈因破胎惟仍以逆時鐘方向
    旋轉，尚有向下之力量，致被害人機車排氣管尾端在此向前、向下的撞擊力量作
    用下，形成機車排氣管尾端之受損特徵；及由現場括地痕跡，二車碰撞時被告車
    輛在北向南之外側車道外側跨路邊邊線行駛，及由於被告車輛左前車頭車角與保
    桿較低而且內縮，加以被害人機車右後車尾擋泥板、車尾、牌照位置翹起且高度
    較高，故在被害人機車往右橫移與被告車輛右偏行駛之過程碰觸未造成明顯車損
    ，僅造成被害人機車排氣管尾端與被告車輛輪胎碰觸之追撞，雖有證人指有白色
    富豪轎車碰撞被害人機車情事，惟被害人機車車損單純，並未與他車碰撞之直接
    證據（以上之詳細說明及依據之測量、推算數據，詳見該鑑定報告書）；結論認
    被害人機車由中橋街支道駛出左轉，未依規定讓幹道車優先通行，為肇事主要因
    素，被告行經設有閃光黃燈路口，未依規定減速接近、注意安全、小心通過，為
    肇事次要因素，有該校九十年八月二十二日（九十）校科字第８９４１１４號鑑
    定書在卷可考。雖被告於警訊中辯稱：「到發生地前有閃光黃燈，有見被告自中
    橋街口衝出，他轉入中山路南下，就被白色轎車撞擊後，機車滑至外側車道，我
    已煞車不及撞擊。」等語（見偵卷第十頁背面），復於偵查中辯稱：被害人是被
    一輛白色富豪轎車撞到，機車與人飛出，其中機車碰到我的左前輪，當時我的車
    子仍在進行中是屬剎車後的滑動等語（見偵卷第二十七頁背面），及在原審審理
    中供稱：「（你的車輪是如何破的？）我也不知道，當時我開車發現有一道黑影
    撞到我左前方，我剎車後將車滑到路旁，我也沒看到白色的車子是如何碰到被害
    人的，那黑影是一瞬間過來的。」等語；另證人陳文明於偵查中證以：被告騎至
    南下車道時，南下車道之車輛已抵達，南下內側車道之車已停下，而被告開在南
    下外側車道擋住，死者機車就慢下來，這時一輛白色汽車高速自被告後方左側駛
    入內側車道而撞上行駛於二車道間之死者機車，機車因被撞而往前衝，被告之車
    與白色轎車夾撞死者機車，且被告之車較前面、白色之車較後面（見偵卷第八十
    頁）。惟查，被害人機車排氣管管口嚴重凹陷，且由被告車輛左前輪之破損情況
    ，判定係由機車排氣管管口所戳破一節，有如上開鑑定報告所述，亦有該報告內
    之各測量數據可考，且由卷附照片、鑑定結果均未發現該機車之後方、左側有其
    餘撞痕、缺損，準此，被告車輛左前輪除為機車排氣管管口所戳破外，尚查無其
    他可能之當場破胎原因；且若被害人機車係受撞滑行再碰撞被告車輛或遭被告車
    輛撞及，則衡情應由被害人機車後輪碰撞被告車輛左前輪，不致由排氣管口撞及
    被告車輛左前輪，故由機車排氣管管口嚴重凹陷之情，亦可知機車係在直立（非
    倒地）之狀態下受撞；且係由被告車輛由後方追撞被害人機車（否則管口不致受
    創凹陷）；再者，若機車先由白色不明車輛撞及，則被告尚且人、車分離，人飛
    彈三公尺高（見偵卷第十二頁背面證人陳文明筆錄），及機車尚且往前衝向被告
    車輛，足見其受創時受力之猛烈，惟除機車排氣管管口嚴重凹陷外，竟查無機車
    之後方、左側有何明顯撞痕；證人陳文明之證詞雖尚能符於被告所辯而堪為對被
    告有利之認定，惟其證詞尚未能得各項跡證之佐證，反之，各項跡證較符於係由
    被告車輛直接撞及被害人機車之認定；況被告就發生事故之過程，係先看到被害
    人機車受白色車衝撞而閃避不及，抑或根本再毫無所知之情形突受機車衝撞？其
    前後所供尚非一致，亦與證人陳文明所證情節略有扞格；再況，證人陳文明亦證
    稱伊當時係在由南往北之車道旁擺檳榔攤，而本件事故係發生於北往南之車道而
    有相當之距離，且時值晚間八時許，夜色黑暗、視線不佳，於事發之電光石火瞬
    間，縱當時確有白色轎車行經該處，亦不能排除其目擊情形容有誤差之可能，自
    不若以二車之受損情形、肇事後車輛之位置及刮地痕跡證為判斷，是上開鑑定報
    告應較該證詞可採，從而證人陳文明所為之證言，不可採信。遞查，該處設有閃
    光黃燈號誌，有道路交通調查事故表可稽，被告駕車行經該肇事路口，本應應減
    速慢行，作隨時停車之準備，亦應注意車前狀況，並隨時採取必要之安全措施，
    此等義務於道路交通安全規則第一百零二條第一項第二款、第九十四條第三項、
    道路交通標誌標線號誌設置規則第二百十一條第一項第一、二款分別定有明文，
    被告無不能注意之情事竟疏未注意，仍未減至安全之速度行經該路口。再按轉彎
    車應讓直行車先行，道路交通安全規則第一百零二條第一項第六款規定甚明，被
    害人之機車轉入南下車道尚未完全轉正，即遭駛至之被告車輛撞及，足證被害人
    於該路口未先暫停待確定無直行車輛通過，即先冒然左轉入南下車道，被害人李
    俊龍對本件事故與有過失甚明，且依上開鑑定報告之結果，被害人所負為主要過
    失。關於本件之肇事原因，雖經送請上開機關鑑定，所為鑑定結果尚非一致，惟
    依前揭說明，應以較具專業交通事故鑑定單位之中央警察大學所為第二度鑑定書
    為可採。末查，被害人李俊龍既因本件車禍腦挫傷致死，亦經臺灣彰化地方法院
    檢察署檢察官督同檢驗員相驗屬實，製有勘驗筆錄、相驗屍體證明書、驗斷書附
    卷可憑，則被告過失駕車肇事行為，與被害人之死亡結果間，自具有相當因果關
    係，被告過失致死罪行足堪認定，應予依法論科。本件事證已臻明確，被告請求
    再予送請其他機關鑑定，核無必要，附此敘明。
二、核被告所為，係犯刑法第二百七十六條第一項之普通過失致死罪。被告於肇事後
    ，即等待警方到場並自首與被害人機車有碰撞情事，業據證人即到場處理之員警
    許頓欽於原審審理中證述明確，自應刑法第六十二條前段之規定減輕其刑。又被
    告於行為後，刑法第四十一條易科罰金之標準已於九十年一月十日公布施行，於
    同年月十二日生效，比較新舊法，其易科罰金之標準，以新法較有利於被告，是
    行為人犯後法律已有變更，依刑法第二條第一項前段之規定，應適用最有利於行
    為人之法律，即修正後刑法第四十一條第一項前段之規定，附此敘明。原審對被
    告予以論罪科刑，固非無見，然查原審未及就刑法第四十一條，比較新舊法加以
    適用，於法即有未合；又漏引罰金罰鍰提高標準條例第二條，亦有未洽。被告上
    訴意旨，否認犯罪指摘原判決不當，並無足取。檢察官上訴意旨略以：被告乙○
    ○於八十七年三月二十五日駕車肇事後，迄今仍未與被害人家屬和解，未曾賠償
    被害人家屬分文。且被告肇事後所駕駛之自用小廂型車之左前輪遭刺破而無法行
    駛，應係被告留在肇事現場之原因之一，又本案車禍被告之過失重大，法院對被
    告之量刑本應從重，惟原審判決僅量處有期徒刑五月，並准易科罰金，實為輕縱
    而失出等語，亦無理由，惟原判決既有上述可議之處，即屬無可維持，仍應由本
    院將原判決予以撤銷改判。爰審酌被告並無前科，素行良好、過失程度、犯罪所
    生被害人死亡之結果、死者騎機車本身亦有過失，甚且為主要過失，被告迄未成
    立民事和解，以及其犯罪之一切情狀，量處如主文第二項所示之刑，並諭知易科
    罰金之折算標準。
三、據上論斷，應依刑事訴訟法第三百六十九條第一項前段、第三百六十四條、第二
    百九十九條第一項前段，刑法第二百七十六條第一項、第二條第一項前段、第四
    十一條第一項前段、第六十二條前段、罰金罰鍰提高標準條例第一條前段、第二
    條，判決如主文。
本案經檢察官甲○○到庭執行職務。
中       華       民       國   九  十    年    十二     月   二十五    日
                                臺灣高等法院臺中分院刑事第九庭
                                      審判長法  官  吳  重  政
                                            法  官  康  應  龍
                                            法  官  趙  春  碧
右正本證明與原本無異。
不得上訴。
                                            書記官  林  育  德
中       華       民       國   九  十    年    十二     月   二十七    日
附錄：
刑法第二百七十六條
因過失致人於死者，處二年以下有期徒刑、拘役或二千元以下罰金。
從事業務之人，因業務上之過失犯前項之罪者，處五年以下有期徒刑或拘役，得併科
三千元以下罰金。
                                                                        Ｋ


司法院資訊處製作；財團法人民間司法改革基金會備份。
